【裁判字號】    91,抗,786
【裁判日期】    920522
【裁判案由】    背信等
【裁判全文】
臺灣高等法院刑事裁定                              九十一年度抗字第七八六號
    抗  告  人
    即自訴  人  丁○○
    被      告  甲○○
                戊○○
                丙○○
                庚○○
                壬○○
                己○○
                辛○○
                乙○○○
右抗告人因毀損等案件，不服臺灣台北地方法院九十一年度自字第六八二號，中華民
國九十一年十月三十日第一審裁定，提起抗告，本院裁定如左：
    主  文
原裁定撤銷，發回台灣台北地方法院。
    理  由
一、自訴意旨如附件自訴狀所載。
二、原裁定略以：自訴人認被告甲○○、戊○○、丙○○、庚○○、壬○○、己○○
    、辛○○、乙○○○涉犯刑法第三百五十四條毀損罪嫌、第三百零二條剝奪他人
    行動自由未遂、既遂罪嫌、第三百四十二條背信罪嫌，無非以被告等人為台北市
    ○○○路四段三一一號英倫大樓管理委員會委員，自訴人為該大樓住戶，被告等
    人竟於民國九十一年八月二十二日管委會決議更換大樓車庫鐵門遙控器裝置，且
    由管理費用中支付律師五萬元作為地下室產權訴訟費用，嗣於九十一年九月一日
    上午十一時僱用國堡有限公司于國倉至該大樓更換車庫鐵門遙控器裝置，幸經自
    訴人阻止而未得逞，詎被告等人復於同年月十日晚上八時許，再度僱工破壞該車
    庫鐵門遙控器裝置予以更換，非法剝奪自訴人行動自由既遂（即不能駕車離去）
    為論據。經查：該大樓管委會於九十一年八月二十二日開會討論是否更換地下室
    車庫遙控器，管理該大樓地下一樓空間，決議將自九十一年九月一日起更換遙控
    器換發停車證，並同意支付呂光武律師五萬元地下室產權訴訟費等情，有該大樓
    管委會九十一年八月二十二日委員會會議紀錄附卷可稽，而該大樓管委會委員即
    被告等人既僅係決議更換該大樓車庫鐵門遙控器裝置，該大樓車庫鐵門遙控器裝
    置仍具效用，並未致令不堪用，且未失其全部或一部之效用之事實，亦為自訴人
    所不否認，自與毀損罪之構成要件有違，尚無從以該罪相繩。又自訴人個人行動
    自由並未因該大樓有無更換車庫鐵門遙控器裝置而受到剝奪，即自訴人能否駕車
    離開該大樓車庫，與其個人行動自由是否遭剝奪並不相同，即難遽認有何非法剝
    奪自訴人行動自由未遂甚或既遂情事。再該大樓管委會為有效管理該大樓地下一
    樓空間，欲委任律師進行訴訟，遂決議支付律師費用五萬元，尚難認有何為自己
    或第三人不法之利益，甚或損害本人利益之意圖，縱如自訴人所述，該大樓管委
    會並無進行訴訟之權能而違背任務，然因刑法之背信罪係以行為人故意，且有取
    得不法利益或損害本人利益之意圖為必要，仍難以該罪論科。至自訴人請求傳喚
    證人于國倉證明曾於九十一年九月一日欲更換該大樓車庫鐵門遙控器裝置、請求
    傳喚證人鄭國、鍾政光證明因無遙控器無法駕車進出該大樓地下室，依據上開說
    明，當無必要。此外復查無其他積極事證足認被告八人有自訴人所指之犯行，是
    被告八人犯罪嫌疑顯有不足，自符刑事訴訟法第二百五十二條第十款之情形，本
    件自訴應予駁回等語，固非無見。
三、抗告意旨略以：
（一）有關被告甲○○等八人共同涉犯刑法第三百五十四條毀損罪部分：
    被告甲○○等八人明知英倫大樓地下層建物係屬陳敏玲等二十人所共有，並非英
    倫大樓之共同使用部份，英倫大樓管理委員會就該私人所有之地下層建物，於未
    受委任情況下，即無權擅自決議「管理該大樓地下一樓空間」。
（二）有關被告甲○○等八人共同涉犯刑法第三百零二條剝奪他人行動自由罪部分：
    行為人實行妨害自由行為，並不以使用體力或以直接之方法為限，即使未使用強
    制力而以間接之方法，只要能剝奪他人之行動自由者，即可該當本罪之行為；從
    而被告甲○○等八人明知無權強行拆除、破壞並更換抗告人與其他英倫大樓地下
    層建物共有人所有之門鎖（即系爭車庫鐵門搖控器主機）之行為自必使抗告人與
    其他英倫大樓共有人之鑰匙（即附屬二十餘個搖控器）之效用均完全喪失，而不
    堪使用，直接致令抗告人與其他英倫大樓地下層建物共有人無法自由駕車離去及
    進入車庫停放車輛。被告甲○○等八人尤決意實施上開行為，並已直接造成抗告
    人與其他英倫大樓地下層建物共有人無法自由駕車離去及進入車庫停放車輛乙節
    ，即係以間接之方法，構成剝奪他人行動自由之犯行。
（三）有關被告甲○○等八人共同涉犯刑法第三百四十二條背信罪部分：
    被告甲○○等八人明知伊等就英倫大樓地下層建物並無任何權利可言，且依公寓
    大廈管理條例及英倫大樓組織章程第七條等規定，英倫大樓管理委員會就住戶所
    交之管理費，僅能用於支付共有及共用部分之清潔、維護、修繕及一般改良等日
    常例行性之開銷，又英倫大樓管理委員會並非大樓共有及共用部分之所有權人，
    因此就「英倫大樓各區分所有權人間有關建物共同使用部份所有權之私權爭執」
    ，僅各該存有爭執之區分所有權人間有權提起所謂「產權訴訟」而已，英倫大樓
    管理委員會並無代表存有產權爭執之區分所有權人之任何一方或代表管理委員會
    己身之私人利益，而擅自挪用住戶所繳交之大樓管理費進行所謂「地下室產權訴
    訟」之權能。被告甲○○等八人竟為取得不法利益而故意以違背任務之行為，擅
    自挪用英倫大樓之公款（即系爭管理費），用以支付被告甲○○等八人之民事訴
    訟費用，即非無損害抗告人及其他無產權爭執之多數區分所有權人利益之犯意及
    犯行，從而原裁定法院之認事用法均有違誤，而嫌速斷，為此提起抗告云云。
四、按犯罪之被害人得提起自訴；犯罪事實之一部提起自訴者，他部雖不得自訴亦以
    得提起自訴論，但不得提起自訴部分係較重之罪者，不在此限；又不得提起自訴
    而提起者，應諭知不受理之判決，刑事訴訟法第三百十九條第一項、第二項、第
    三百三十四條定有明文。再刑事訴訟法第三百十九條第一項之被害人係指犯罪之
    直接被害人而言。又於財產法益被侵害時，必須其財產之所有權人，或對於該財
    產有事實上管領力之人，因他人之犯罪行為，而其管領權受有侵害時，始能認為
    直接被害人，如法院查明對於財產並無所有權，亦非有管領權之人，應認其並非
    因犯罪而直接被害人，逕予諭知不受理之判決（最高法院八十一年度台上字第二
    八二二號判決參照）。
五、本件自訴人認被告等涉有刑法第三百五十四條毀損罪、第三百零二條之妨害自由
    罪及第三百四十二條之背信罪。首應審查者為自訴人丁○○是否得提起本件自訴
    ，亦即自訴人是否係本件自訴犯罪之直接被害人？查自訴人丁○○於自訴狀係主
    張坐落在台北市大安區○○○路○段三一一號地上十二樓及地下一樓之英倫大樓
    ，關於地下一樓部分係劃分為二十個停車位，為案外人鍾政光、劉維三等二十人
    所共有，並據自訴人提出台灣台北地方法院八十九年度重訴字第二一一五號民事
    判決及本院九十一年度重上字第二０二號民事判決影本各一件附卷為憑。而自訴
    人所指該二十名共有人之中，並無自訴人其人，則本件自訴人是否台北市大安區
    ○○○路四段三一一號地上十二樓大樓及地下一樓之所有人或有管領權之人，依
    卷附資料並無法確定，若其對該大樓或地下室並無產權，則其主張被告等以大樓
    管理委員會名義決議更換該大樓車庫鐵門遙控器裝置，致令不堪用，認被告等犯
    毀損器物罪，因自訴人對該地下室既無產權，其是否為毀損犯罪之直接被害人，
    不無疑問。另自訴人主張被告等身為英倫大樓管理委員會管理委員，受住戶委託
    管理英倫大樓，竟委任律師進行訴訟，支付律師費用五萬元，該管理委員會並無
    代表存有產權爭執之區分所有權人之任何一方或代表管理委員會己身之私人利益
    ，竟擅自挪用住戶所繳交之大樓管理費進行所謂「地下室產權訴訟」之權能，認
    被告甲○○等八人為取得不法利益而違背任務之行為，擅自挪用英倫大樓之公款
    管理費，用以支付被告甲○○等八人之民事訴訟費用，有損害自訴人及其他無產
    權爭執之多數區分所有權人之利益，認被告等觸犯背信罪云云。然查自訴人究竟
    是否該屋或地下一樓之所有人或有管領權之人，自關係其是否係本件犯罪之直接
    被害人，而得提起本件自訴。亦即自訴人所指被告犯背信罪即使成立，為該犯罪
    之直接受損害之人應係該大廈或地下一樓之所有人或有管領權之人，自訴人若無
    該身分即非直接被害人，不得提起自訴。又就犯罪事實之一部提起自訴者，他部
    雖不得自訴固以得提起自訴論。但不得提起自訴部分係較重之罪，不在此限。本
    件自訴人對於較重之背信罪部分若不得提起自訴，則其對於較輕刑法第三百零二
    條之妨害自由部分得否提起自訴，亦不無疑問。究竟自訴人是否為上開建築物之
    所有人或有管領權之人？又其自訴妨害自由、背信、毀損三罪是數罪或裁判上一
    關係？均有待查明認定，原審未調查清楚即予裁定駁回，自有未當，爰由本院將
    原裁定撤銷，發回原裁定法院更為審理。
六、據上論斷，應依刑事訴訟法第四百十三條，裁定如主文。
中      華      民      國    九十二    年      五      月    二十二    日
                              台灣高等法院刑事第十七庭
                                  審判長法  官  陳  正  雄
                                        法  官  許  宗  和
                                        法  官  許  錦  印
右正本證明與原本無異。
如不服本裁定，應於收受送達後五日內向本院提出抗告狀。
                                        書記官  楊  妙  恩
中      華      民      國    九十二    年      五      月    二十六    日


司法院資訊處製作；財團法人民間司法改革基金會備份。
